ACORDAO-COMPLETO-2494606

ACÓRDÃO 2100/2021 ATA 35/2021 - PLENÁRIO

VISTOS, relatados e discutidos estes autos que tratam de agravos interpostos por Antonio Amaral Vilas Boas Neto, representante no Brasil da Streit Group FZ-LLC, e por Metal Craft Marine Incorporated contra o Acórdão 1620/2021-TCU-Plenário, e embargos de declaração opostos por Metal Craft Marine Incorporated à mencionada decisão, 
ACORDAM os Ministros do Tribunal de Contas da União, reunidos em sessão do Plenário, diante das razões expostas pelo relator, em:
9.1. com fulcro no art. 289 do Regimento Interno/TCU, conhecer do agravo interposto por Antonio Amaral Vilas Boas Neto, representante no Brasil da Streit Group FZ-LLC para, no mérito, negar-lhe provimento;
9.2. com fulcro no art. 289 do Regimento Interno/TCU, não conhecer do agravo interposto Metal Craft Marine Incorporated;
9.3. com fulcro nos arts. 32, inciso II, e 34 da Lei 8.443/1992, não conhecer dos embargos de declaração (peça 177) opostos por Metal Craft Marine Incorporated;
9.4. dar ciência desta deliberação à Superintendência Regional da Polícia Federal no Rio de Janeiro (SR/PF/RJ) , à empresa Streit Group FZ-LLC e à representante.

Agravo interposto contra decisão que referendou medida cautelar para a suspensão de pregão de eletrônico destinado à aquisição de aquisição de lanchas de patrulha.

DPF - SUPERINT. REGIONAL/RJ - MJ.

3. Interessados/Responsáveis/Recorrentes:
3.1. Recorrentes: Antonio Amaral Vilas Boas Neto (XXX.468.858-XX); Sunil Chandrahas (XXX.872.686-XX).

13.1. Ministros presentes: Ana Arraes (Presidente), Walton Alencar Rodrigues, Augusto Nardes, Raimundo Carreiro, Bruno Dantas, Vital do Rêgo e Jorge Oliveira.
13.2. Ministros-Substitutos convocados: Augusto Sherman Cavalcanti (Relator) e Marcos Bemquerer Costa.
13.3. Ministros-Substitutos presentes: André Luís de Carvalho e Weder de Oliveira.

ACORDAO-COMPLETO-2521037

Acórdão de Relação 25/2022 - Plenário

Acórdão de Relação

ACORDAO-COMPLETO-2516526

Acórdão 2524/2021 - Plenário

METAL CRAFT MARINE INCORPORATED E OUTRO(A/S)

AUGUSTO SHERMAN

Ministro Benjamin Zymler.

Trata-se agravo interposto por Antonio Amaral Vilas Boas Neto, representante no Brasil da Streit Group FZ-LLC, contra o Acórdão 1620/2021-TCU-Plenário, nos seguintes termos:
"[...]
I. PRELIMINARMENTE - DA QUALIDADE DE INTERESSADA DA STREIT
1. O art. 282 do Regimento Interno deste e. Tribunal dispõe, in verbis:
Art. 282. Cabe ao interessado demonstrar, na peça recursal, em preliminar, o seu interesse em intervir no processo, nos termos do § 1º do art. 146, devendo a questão ser avaliada no juízo de admissibilidade.
2. Desta forma, esta INTERESSADA passa a comprovar a razão legítima que justifica a intervenção nestes autos, conforme o art. 146 do Regimento Interno do TCU.
3. De acordo com a jurisprudência deste e. Tribunal (especialmente, Acórdão 1642/2016, de relatoria do Ministro Walton Alencar Rodrigues) , o ingresso como interessado em Representações como a presente pressupõe o atendimento de um dentre os seguintes pressupostos: efetiva possibilidade de a empresa poder colaborar com as apurações das supostas irregularidades, na forma da lei, e/ou a possibilidade concreta de lesão a seu direito.
4. No presente caso, é evidente que a STREIT atende à segunda condicional, vez que, em se tratando da vencedora do certame que é atacado na presente REPRESENTAÇÃO, e principalmente com o deferimento da medida cautelar nestes autos, que determinou, dentre outros, a suspensão do Pregão 40/2020, há ameaça real e concreta de lesão a seu direito, decorrente de sua classificação no referido procedimento licitatório.
5. Ademais, há risco de dano à STREIT em decorrência de eventual decisão final que acolha alguns dos pedidos exarados na presente REPRESENTAÇÃO em seu desfavor, o que também consiste em potencial ameaça de lesão a seu direito, justificando, portanto, o ingresso na qualidade de Interessada, configurado seu legítimo interesse.
6. Observe-se que, ainda que a análise de pedidos como o presente deva ser realizada com reservas e de forma restritiva, conforme também indica a jurisprudência deste e. TCU (nesse sentido, Acórdão 292/2014-TCU-Plenário) , no presente caso a razão legítima para o reconhecimento da STREIT como parte interessada é clara e expressa, sendo de direito, portanto, o deferimento do presente pedido, pois atendido o requisito do art. 146, §1º do Regimento Interno deste e. Tribunal.
7. Resta comprovada, portanto, a razão legítima da STREIT para ingressar como interessada nestes autos e interpor o presente Agravo.
II. PRELIMINARMENTE - DA TEMPESTIVIDADE
8. Conforme já indicado acima, o presente agravo é oposto contra o Acórdão 1620/2021, comunicado à INTERESSADA por meio do Ofício 37522/2021-TCU/Seproc, de 12.07.2021.
9. Nesse sentido, este agravo, apresentado em 16.07.2021, é manifestamente tempestivo, vez que protocolado dentro do prazo de 5 dias previsto no art. 289, caput do Regimento Interno deste e. Tribunal, contado na forma do art. 183, caput e inciso IV, em dias corridos, a partir da data da publicação do v. Acórdão no Diário Oficial da União.
III. DO ACÓRDÃO AGRAVADO
10. O acórdão ora embargado foi proferido na sessão de 07.07.2021 pelo Plenário deste e. Tribunal, tendo sido referendada a medida cautelar proposta pelo e. Ministro Relator, e determinando-se, por seguinte, sem oitiva prévia, a suspensão do certame objeto da presente Representação.
11. Em suma, o v. Acórdão foi fundamentado conforme Relatório e Voto do Excelentíssimo Senhor Ministro Benjamin Zymler, em que, reproduzindo-se na maior parte as constatações da unidade técnica conforme Instrução (Peça 127) , foram feitas as seguintes constatações: (a) que os atestados de capacidade técnica apresentados pela STREIT seriam apenas invoices e certificados de usuário final; (b) que o edital do certame (Caderno de Especificações Técnicas, subitem 3.1.1.1, Anexo II) exigia a apresentação de certificações na fase da habilitação, com base em remissão do item 9.11.1 do edital, e que, embora tais certificados não tenham sido apresentados pela STREIT, esta não foi desclassificada; (c) que a suposta exigência de certificados na fase de habilitação violaria o rol taxativo do art. 30 da Lei 8.666/1993, ainda que tais documentos pudessem ser exigidos na fase de julgamento; (d) os argumentos da POLÍCIA FEDERAL seriam contraditórios, em razão da disposição editalicia que não indica que os documentos poderiam ser apresentados em momento posterior; e (e) estariam presentes os requisitos para concessão da medida (perigo da demora e fumaça do bom direito) .
12. Todavia, com a devida vênia, o v. Acórdão merece reforma em seu mérito, conforme passará a se expor a seguir.
IV. DAS RAZÕES DO AGRAVO
a) Da não apreciação de diversas petições
13. Em que pese o v. Acórdão ter seguido a recomendação de adoção de medida cautelar sem oitiva prévia, com fundamento no art. 276 do Regimento Interno deste e. Tribunal, causou grande estranhamento à STREIT o fato de que, apesar da juntada de manifestações tanto desta INTERESSADA quanto da própria POLÍCIA FEDERAL antes mesmo do despacho do e. Ministro relator, nenhuma dessas peças foi sequer analisada, ou ao menos lida no âmbito do processo.
14. Com a devida vênia, o que ocorreu foi o seguimento, sem quaisquer outras considerações, análises ou exames, da Instrução da unidade técnica deste e. Tribunal (Peça 127) , tanto no despacho do e. Ministro Relator quanto no plenário, ao se referendar a medida cautelar.
15. Deixaram de ser apreciadas, portanto, antes mesmo do Despacho do e. Ministro Relator em 30.06.2021, uma petição da STREIT (Peça 132, em 24.06.2021) e uma manifestação da POLÍCIA FEDERAL (Peças 133 a 135, em 29.06.2021) , que tratavam justamente sobre as questões levantadas na Instrução de Peça 127.
16. Mais: na data da sessão, esta INTERESSADA protocolou uma petição, com teor similar à anterior mas contendo esclarecimentos adicionais e maior detalhamento das informações (Peça 143, em 07.07.2021) . A peça, assim como as demais, não foi analisada ou colocada em exame até o presente momento.
17. Ora, a análise dessas petições certamente seria suficiente para afastar todas as motivações que levaram ao deferimento da medida cautelar pleiteada nesses autos, vez que tratam, exata e exaustivamente, das questões levantadas na Instrução.
18. E, certamente, ainda que o recomendado tenha sido o deferimento da medida cautelar sem oitiva, isso não significa, em hipótese alguma, que toda e qualquer manifestação deva ser desconsiderada nos autos, ainda mais quando petições que já constam e podem ser acessadas livremente pelos E. Ministros respondem exatamente às questões da Unidade Técnica, afastando os fundamentos para deferimento de Medida Cautelar.
19. Não há motivo para realização de oitiva se toda e qualquer informação trazida, explicada e detalhada exaustivamente, sequer é analisada para composição de mérito, seja pela Unidade Técnica, pelo e. Ministro Relator ou pelo Plenário deste e. Tribunal, que nem mesmo apreciou os apontamentos trazidos por esta INTERESSADA ou pela POLÍCIA FEDERAL.
20. O que se tem, portanto, é uma Representação em que foram feitas inúmeras acusações visivelmente absurdas, que trata de questionar licitação realizada, em verdade, com fundamento em interesse legítimo, real, atual e urgente da Administração Pública, pregão este que já havia passado por uma série de controles e cuidados, conforme indicado pela própria POLÍCIA FEDERAL, em que não houve recurso de quaisquer licitantes, e da qual a REPRESENTANTE sequer participou, por ausência de diligência própria.. Em que pese tudo isso, as respostas da STREIT a tais acusações e, em menor medida, da própria POLÍCIA FEDERAL, não foram levadas em consideração adequadamente, mormente no que diz respeito aos apontamentos hábeis a afastar a concessão da medida cautelar pretendida.
21. E, conforme será melhor detalhado mais adiante, o julgamento até o presente momento, inclusive o referendo da medida cautelar pleiteada, ignorou completamente as circunstâncias administrativas e fáticas em torno do certame, afrontou frontalmente dispositivos legais e põe em risco a própria Segurança Nacional, tudo isso com base em interpretação extensiva de cláusula editalicia, que, com uma simples leitura das respostas desta INTERESSADA e da POLÍCIA FEDERAL, seria fácil e prontamente afastada.
b) Da interpretação extensiva de cláusula editalicia
22. Conforme já demonstrado exaustivamente nas petições supramencionadas (Peças 132 e 143) , tanto a Instrução que baseou o Acórdão ora agravado, como, subsequentemente, o Relatório e Voto proferidos pelo e. Ministro Relator, baseiam-se majoritariamente em interpretação, com a devida vênia, equivocada de disposição editalicia, em desfavor da STREIT e da própria Administração Pública.
23. Isso porque, naquela ocasião, o I. Auditor Fiscal do TCU Reinaldo Moreira de Melo Filho, em parecer exarado em nome da Secretaria de Controle Externo da Defesa Nacional e da Segurança Pública, adotado na íntegra pelo e. Ministro Relator Senhor Benjamin Zymler, houve por bem entender existirem falhas insanáveis no Edital publicado pela Polícia Federal no âmbito do Pregão Eletrônico Internacional 40/2020-GPI/DREX/SR/PF/RJ que levariam à necessidade de suspensão, a priori, do certame e, eventualmente, em um segundo momento, à necessidade de anulação de todos os atos praticados em seu âmbito.
24. Para chegar a tal conclusão, o I. Auditor Fiscal inferiu ter a Polícia Federal exigido, dentre os elementos necessários à comprovação da habilitação dos participantes, documentos que não poderiam ter sido solicitados para esta respectiva fase, nomeadamente as certificações da embarcação, fornecidas no padrão DNV-GL. Segundo afirmou, referida requisição estaria em desacordo com a jurisprudência do Tribunal de Contas da União, que impede a exigência de documento não previsto em lei para a habilitação dos licitantes.
25. A interpretação alcançada pelo I. Auditor Fiscal teve por base o item 9.11.1 do Edital, cuja disposição supostamente remeteria o licitante ao item 3.1.1.1 do Caderno de Especificações Técnicas, que exige a entrega das certificações relativas ao item ofertado à Administração. Nessa linha, em sua exegese, os documentos identificados naquele item do Caderno de Especificações Técnicas deveriam ser entregues na fase de habilitação dos concorrentes do pregão, o que seria vedado tanto pela lei, quanto pela jurisprudência deste e. Tribunal.
26. Ocorre que, data maxima venia, tal interpretação foge ao princípio do formalismo moderado e, o mais importante, escapa à letra do dispositivo interpretado, tornando a sua abrangência, de maneira equivocada, demasiadamente extensiva.
27. O dispositivo destacado pela SECEX em sua Instrução como sendo aquele que tornaria viciado o instrumento convocatório do Edital do Pregão Eletrônico em evidência (por supostamente ser conjugado com o item 3.1.1 do Caderno de Especificações Técnicas) e, por conseguinte, reproduzido no v. Acórdão ora agravado, bem como no relatório e voto do e. Ministro Relator, diz o seguinte:
EDITAL
[...]
9. DA HABILITAÇÃO
[...]
9.11.1. Comprovação de aptidão para o fornecimento de bens em características, quantidades e prazos compatíveis com o objeto desta licitação, ou com o item pertinente, por meio da apresentação de atestados fornecidos por pessoas jurídicas de direito público ou privado conforme Caderno de Especificações Técnicas - Anexo II do Edital.
28. Tal dispositivo faz menção aos requisitos de qualificação técnica exigidos para a fase de habilitação do certame. De acordo com a sua redação, o licitante, para que pudesse habilitar-se no concurso, precisaria apresentar atestados fornecidos por pessoas jurídicas de direito público ou privado, conforme Caderno de Especificações Técnicas - Anexo II do Edital.
29. O caderno de especificações técnicas, por sua vez, no seu item 3, expressamente mencionado pelo I. Auditor em sua análise e reproduzido no relatório e voto que acompanham o v. Acórdão, estabelece o seguinte:
ANEXO II - CADERNO DE ESPECIFICAÇÕES TÉCNICAS
[...]
3.1 Comprovação de aptidão para o fornecimento de bens em características, quantidades e prazos compatíveis com o objeto desta licitação, ou com o item pertinente, por meio da apresentação de atestados fornecidos por pessoas jurídicas de direito público ou privado que comprovem o fornecimento de, no mínimo, 50% das quantidades máximas em registro.
3.1.1. Além da apresentação dos atestados de Capacidade Técnica conforme item anterior, o licitante deverá comprovar certificações para os itens conforme a seguir:
3.1.1.1. CERTIFICAÇÃO DA EMBARCAÇÃO
a) Especificações gerais da embarcação: Rules for classification: Ships - DNVGL-RU-SHIP Pt.1 Ch.1. Edition July 2019 - General regulations;
b) Certificação estrutural: Rules for classification: High speed and light craft - DNVGLRUHSLC Pt.3 Ch.3. Edition January 2018 - Hull structural design, aluminium;
c) Certificação para casco em alumínio naval: Rules for classification: Ships - DNVGLRUSHIP Pt.2 Ch.2. Edition July 2019 - Metallic materials;
d) Certificação para teste de fabricação: Rules for classification: Ships - DNVGL-RU-SHIP Pt.2 Ch.4. Edition July 2019 - Fabrication and testing;
e) Certificação para barco patrulha uso militar/policial: Rules for classification: High speed and light craft - DNVGL-RU-HSLC Pt.5 Ch.5. Edition July 2019 - Patrol boats;
f) Padrão INTERNATIONAL STANDARD ISO 12217-1. (Será exigido os parâmetros para construção. Todavia a empresa não está obrigada a possuir a Certificação) 
[...]
30. De início, a partir dos dispositivos acima destacados, é possível depreender-se, evidentemente, que o item 9.11.1 do Edital não faz menção específica a itens ou subitens do Anexo II - Caderno de Especificações Técnicas, mas, sim, menção genérica ao Anexo II, assim entendido como um todo.
31. A disposição, em verdade, diz meramente que a especificação dos requisitos para aceitação dos "atestados fornecidos por pessoas jurídicas de direito público ou privado" se encontra no Caderno de Especificações Técnicas - Anexo II.
32. Isto não significa, por óbvio, que o dispositivo em tela faz remissão a todo o Anexo II. Na realidade, o item 9.11.1 faz remissão ao dispositivo que regula exclusivamente o mesmo objeto por si tratado: atestados fornecidos por pessoas jurídicas de direito público ou privado.
33. E é justamente a tal função que serve o item 3.1 do Anexo II, que expressamente dispõe sobre os mesmos "atestados fornecidos por pessoas jurídicas de direito público ou privado", adicionando, a seu turno, condição não contida no Edital ("que comprovem o fornecimento de, no mínimo, 50% das quantidades máximas em registro.") .
34. O item 3.1.1 - que, por algum motivo, sequer foi mencionado na Instrução - contém, de forma bastante clara, as expressões "além de " e "deverá comprovar certificações para os itens conforme a seguir".
35. Das duas expressões acima destacadas, pode-se extrair, em primeiro lugar, que o licitante deve fornecer à Administração Pública as certificações exigidas para os itens oferecidos, sem, entretanto, que dele se possa deduzir prazo predefinido para tanto; em segundo lugar, que as certificações são para os itens, não para a pessoa, física ou jurídica, do licitante; e, em terceiro lugar, que as certificações deverão ser apresentadas além dos atestados, isto é, que as certificações estão fora categoria de atestados e, portanto, não se incluem naquilo que o Edital prevê como documento necessário à habilitação do licitante.
36. Sendo assim, fica cristalina a intenção da Polícia Federal quando da inclusão do referido dispositivo no documento: separar o item 3.1 - este sim atrelado ao item 9.11.1 do Edital, inclusive com a mesma redação - dos demais itens do Anexo II, mormente dos itens que o seguem, logo abaixo, no Anexo II, que não dizem respeito aos atestados, mas, verdadeiramente, se referem a algo além, ou seja, distinto dos atestados, que são as certificações e que estão relacionadas ao objeto, não ao participante.
37. Portanto, a interpretação extensiva adotada pela SECEX e ora chancelada pelo Plenário deste e. Tribunal, ou seja, de ligação dos itens 3.1.1. e seguintes ao item 9.11.1, destoa da redação da disposição editalicia analisada, que menciona em seu corpo, específica e restritivamente, somente atestados, e não certificações ou outros documentos como exigências para qualificação técnica dos participantes.
38. Da mesma forma, não é razoável interpretar toda a seção 3 do Anexo II como ligada ao item 9.11.1 do Edital, simplesmente por ser denominada, genericamente, "Requisitos de Qualificação Técnica". A título de exemplo, o item 3.1.2, também inserido na mesma seção, sequer faz menção a quaisquer documentos (com a exceção do subitem 3.1.2.2.) , não havendo que se falar, portanto, em qualquer ligação com o item 9.11.1. do edital, assim como ocorre com o item 3.1.1.
39. A disposição 9.11.1 é clara: faz menção expressa a atestados, não exigindo qualquer outro tipo de documento para comprovação daquilo que regulamenta. Assim, adotando-se interpretação restritiva e adstrita ao que está escrito de fato no instrumento convocatório, todas as disposições que não digam respeito a atestados não podem ser associadas a tal item, sob pena de violação do princípio de obrigatoriedade de vinculação ao edital.
40. No mais, conforme constou em manifestações anteriores tanto desta REPRESENTADA quanto da POLÍCIA FEDERAL, as interpretações adotadas por ambos não apenas estão totalmente em linha com o edital, interpretado de forma restritiva, como também se mostram coerentes e conformes à lei e à jurisprudência do próprio TCU (art. 30 da Lei 8.666/1993 e do art. 67 da Lei 14.133/2021 e, exemplificativamente, o mencionado Acórdão 670/2013-TCU-Plenário, Ministro Benjamin Zymler) , que vedam a exigência desse tipo de certificação na fase de habilitação.
41. A interpretação ora apresentada, aliás, é reforçada pela ausência de previsão de qualquer tipo de prazo no dispositivo 3.1.1, que trata das certificações. Novamente, a redação do item dispõe sobre a obrigatoriedade de comprovação da certificação para os itens, não dispõe sobre o momento em que tal comprovação deve ocorrer.
42. Esse ponto, relativo ao prazo, não foi incluído ao item em referência por uma razão muito simples: tratando-se o item objeto do pregão de bem relativamente complexo, que apresenta certas exigências particulares do órgão licitante, haveria, naturalmente, a necessidade de recertificação das embarcações ofertadas à Administração Pública de acordo com as especificações técnicas requeridas, na medida em que a certificação deve conter as características próprias da embarcação certificada.
43. Tal recertificação, entretanto, não é demasiadamente ágil, de tal sorte que o prazo para sua obtenção não é curto o suficiente para que a documentação fique pronta para a fase de habilitação. Isso porque, para que se obtenha a certificação de uma embarcação, a empresa pleiteante deverá seguir todas as etapas e passos definidos pela entidade certificadora para tanto, como, por exemplo, a submissão de toda a documentação relativa ao bem ao crivo da instituição e a submissão da embarcação à vistoria, o que, seguramente, demanda tempo.
44. Daí ser logicamente impossível a interpretação de que as certificações indicadas no item 3.1.1 deveriam ser apresentadas na fase de habilitação e não na fase de cumprimento do contrato. Também por isso é que as interpretações desta licitante e da Polícia Federal a respeito deste dispositivo convergem, no sentido de que a documentação somente seria exigível em um segundo momento, de cumprimento contratual, na entrega das embarcações.
45. Não obstante, muito embora a STREIT e a POLÍCIA FEDERAL estejam adotando interpretação perfeitamente lícita e conforme o que dispõe o Edital tomado restritivamente, a SECEX deste e. Tribunal, e agora o seu Plenário, em sentido completamente contrário ao próprio entendimento do TCU, adotam interpretação extensiva ao dispositivo em questão, em dissonância com a sua própria redação, em prejuízo do Edital, do certame e do próprio interesse público.
46. Referida interpretação não guarda coerência com a literalidade do dispositivo nem com a sua finalidade, sobretudo porque a sua razão de ser diz com a necessidade de assegurar à Administração Pública que a licitante tenha porte e capacidade para fornecer o produto indicado no Edital, cumprindo, assim, com o objeto do contrato. O dispositivo não tem, ao contrário, qualquer objetivo de prescrever ao licitante a obrigação de comprovar, no momento da sua habilitação, todas as características relativas ao objeto ofertado, como quer fazer crer a SECEX na sua Instrução, até porque a habilitação direciona-se ao sujeito, não ao item.
47. Inclusive, a jurisprudência deste e. Tribunal é no sentido de que o propósito da habilitação técnica é assegurar a aptidão do licitante para o cumprimento do objeto do certame, e que, nesse sentido, a interpretação das cláusulas relacionadas deve ser realizada restritivamente e levando em consideração tal propósito, e não de forma extensiva e desarrazoada, conforme comprova recentíssimo Acórdão nesse sentido:
"REPRESENTAÇÃO. ANTT. PREGÃO ELETRÔNICO 22/2020. SUPOSTO DESCUMPRIMENTO DE REQUISITOS DE HABILITAÇÃO TÉCNICA POR PARTE DA LICITANTE CLASSIFICADA EM PRIMEIRO LUGAR. NÃO COMPROVAÇÃO DE IRREGULARIDADES. IMPROCEDÊNCIA. INDEFERIMENTO DE MEDIDA CAUTELAR. CIÊNCIA. ARQUIVAMENTO. O propósito da habilitação técnica é o de assegurar que a licitante se encontra apta para o serviço, mediante comprovação de que já executou projeto ou atividade com características, quantidades e prazos semelhantes aos do objeto que está sendo licitado (inciso II do art. 30 da Lei 8.666/1993) .
[...]
13. A representante, na verdade, fez uma interpretação extensiva do Edital, tentando concatenar dois pontos distintos das exigências de comprovação de capacidade técnica
[...]
18. O propósito da habilitação técnica é o de assegurar que a licitante se encontra apta para o serviço, mediante comprovação de que já executou projeto ou atividade com características, quantidades e prazos semelhantes aos do objeto que está sendo licitado.
19. Essa finalidade restou atendida na medida em que a ANTT selecionou a proposta mais bem classificada (primeira colocada) , apresentada por empresa que comprovou ter prestado serviços à Administração Pública com características, quantidades e prazos semelhantes aos previstos no Pregão Eletrônico 22/2020.
20. A interpretação restritiva da cláusula do Termo de Referência, nos moldes defendidos pela representante, exorbita de tais objetivos."
48. Assim, resta comprovado que a interpretação exarada por este e. Tribunal é demasiadamente extensiva, destoa do sentido e do objeto da disposição editalicia, e que não havia definição para o momento de apresentação das certificações, sucumbindo, portanto, o argumento central da Instrução que fundamentou o v. Acórdão, e sendo necessária, por conseguinte, a sua reforma.
49. A propósito, a interpretação alcançada por este e. Tribunal não foi levantada em momento algum por quaisquer dos participantes durante o curso do procedimento licitatório. Ora, não apenas a matéria, de tão cristalina, deixou de ser questionada em sede de recurso no bojo daquele certame, como também, conforme relatado pela POLÍCIA FEDERAL, NENHUMA DAS PARTICIPANTES DO CERTAME ENVIOU OS CERTIFICADOS NO MOMENTO INICIAL DA COMPETIÇÃO, COMO DOCUMENTO DE HABILITAÇÃO.
50. Nessa linha, tanto a dúvida a respeito da redação do Edital quanto a interpretação que foi adotada pela SECEX a seu respeito e reproduzida no v. Acórdão sequer existiram no âmbito do certame, tendo em vista que todos os participantes, assim como a própria POLÍCIA FEDERAL, adotaram o mesmo posicionamento quanto ao entendimento das cláusulas reguladoras do pregão. Não há, então, que se cogitar da ocorrência de qualquer dano ou prejuízo
51. Finalmente, mas não menos importante, é necessário trazer à tona no presente caso o que dispõe a Lei de Introdução às normas do Direito Brasileiro a respeito da anulação de atos administrativos praticados, especialmente em seus arts. 20 e 21:
"Art. 20. Nas esferas administrativa, controladora e judicial, não se decidirá com base em valores jurídicos abstratos sem que sejam consideradas as consequências práticas da decisão.
Parágrafo único. A motivação demonstrará a necessidade e a adequação da medida imposta ou da invalidação de ato, contrato, ajuste, processo ou norma administrativa, inclusive em face das possíveis alternativas.
Art. 21. A decisão que, nas esferas administrativa, controladora ou judicial, decretar a invalidação de ato, contrato, ajuste, processo ou norma administrativa deverá indicar de modo expresso suas consequências jurídicas e administrativas.
Parágrafo único. A decisão a que se refere o caput deste artigo deverá, quando for o caso, indicar as condições para que a regularização ocorra de modo proporcional e equânime e sem prejuízo aos interesses gerais, não se podendo impor aos sujeitos atingidos ônus ou perdas que, em função das peculiaridades do caso, sejam anormais ou excessivos."
52. Dos dispositivos acima destacados, percebe-se que a decisão que eventualmente invalidar ato, contrato, ajuste, processo ou norma administrativa não poderá se pautar em valores meramente abstratos, sem que sejam consideradas as circunstâncias práticas da situação apreciada. Para que a anulação ocorra validamente, a decisão que a prolate deverá indicar, de maneira concreta e expressa, a adequação e necessidade da medida, bem assim suas consequências jurídicas e administrativas.
53. Causa, todavia, grande estranhamento a posição adotada por este e. Tribunal no caso em epígrafe, que não apenas aparenta assumir de plano que as exigências editalicias teriam limitado a competitividade do certame, como aparenta fazê-lo antes mesmo de ter constatado, concretamente, qualquer limitação de competitividade no pregão que se visa anular, já que, até o presente momento, não foram apreciadas as manifestações das partes interessadas a respeito da única suposta irregularidade apontada dentre as inúmeras listadas pela METAL CRAFT nem foi elaborada no presente processo qualquer tipo de análise atinente ao assunto.
54. A decisão de suspender os atos do certame, com a concessão da cautelar em pleiteada pela REPRESENTANTE nos presentes autos, deu-se, ao que tudo indica, com base em um dano abstrato, em um dano notoriamente presumido, em uma "possível" perda de competitividade. Nesse diapasão, vale transcrever o seguinte trecho do despacho proferido pelo e. Ministro Relator:
"Veja-se que, se a intenção era aumentar a competitividade, a possibilidade de trazer a documentação exigida em momento posterior deveria constar do edital. Ao não fazê-lo, possíveis interessados que eventualmente poderiam apresentar posteriormente a certificação, da mesma forma que a licitante vencedora, não vieram ao certame, dado que, à luz do edital, não se avaliaram habilitadas a participar do processo de compra."
55. Isso fica ainda mais claro quando se lê o trecho final do Despacho exarado pelo e. Ministro Relator, onde consta a determinação:
"Outrossim, determino à unidade técnica que, por ocasião da análise do mérito da presente representação, examine a documentação acostada aos autos após o encaminhamento do processo ao meu gabinete, bem como apresente uma descrição detalhada dos fatos relativos à fase competitiva, contemplando as propostas e lances ofertados, aos procedimentos de habilitação e de classificação das propostas e a eventuais recursos e, ainda, avalie em que medida as exigências editalícias objeto das oitivas teriam limitado a competitividade do certame."
56. Daí decorre, naturalmente, que o exame das circunstâncias concretas que envolveram a competitividade ou, melhor dizendo, que envolveram a ocorrência de prejuízo à competitividade no âmbito do Pregão Eletrônico Internacional 40/2020-GPI/DREX/SR/PF/RJ vai ocorrer somente após já ter sido determinada a suspensão do certame, suspensão esta, é bom que se diga, pautada na limitação de competitividade ainda não analisada ou comprovada.
57. Parece-nos, portanto, que o despacho em questão contraria os ditames expressos na Lei de Introdução às Normas do Direito Brasileiro, assim como o v. Acórdão. Ora, não pode este e. Tribunal decidir o caso com base em interpretação extensiva e abstrata (em danos meramente "possíveis") , que deixa, por completo, de levar em consideração a realidade concreta do caso em tela, exaustivamente exposta pela STREIT e pela própria POLÍCIA FEDERAL.
58. Suspender, pois, os atos de contratação no âmbito do Pregão e, mais grave ainda, anular tudo aquilo que já foi realizado naquele procedimento em função de exegese extensiva e incabível do Edital, contrariando, sobretudo, jurisprudência deste e. Tribunal que estabelece interpretação restritiva às requisições para habilitação, se mostra no mínimo irrazoável, para não se dizer irregular, e contraria em absoluto o interesse público, consubstanciado na patente necessidade da Polícia Federal na urgente aquisição de embarcações para correção de defasagem técnica.
c) Da reiterada regularidade dos atestados de capacidade técnica
59. Muito embora tenha o e. Ministro Relator afirmado, em seu voto, ao reproduzir a Instrução da unidade técnica, que "os papéis apresentados não são atestados de capacidade técnica, mas invoices e certificados de usuário final" e que a documentação apresentada não comprovaria a conformidade do fornecimento" dos bens pretendidos à aquisição, fato é que a capacidade da vencedora foi devidamente atestada pelos documentos apresentados com a sua proposta nos termos exigidos pelo Edital, o que é reiterado desde a manifestação inicial da STREIT.
60. Com efeito, vale destacar que o item 9.11.1 do Edital estabelece ser necessário, a fim de demonstrar qualificação técnica para o fornecimento dos bens licitados, que a licitante comprove " (...) aptidão para o fornecimento de bens em características, quantidades e prazos compatíveis com o objeto desta licitação, ou com o item pertinente, por meio da apresentação de atestados fornecidos por pessoas jurídicas de direito público ou privado".
61. O Anexo VII do Edital, na mesma linha, estabelece que é necessária a "comprovação de aptidão para o fornecimento de bens em características, quantidades e prazos compatíveis com o objeto desta licitação, ou com o item pertinente, por meio da apresentação de atestados fornecidos por pessoas jurídicas de direito público ou privado que comprovem o fornecimento de 50% das quantidades máximas em registro".
62. Assim, para que seja comprovada a qualificação técnica da licitante, o Edital prevê a necessidade de (1) apresentação de declarações fornecidas por pessoas jurídicas de direito público ou privado que (2) atestem o fornecimento de bens, pela STREIT, em características iguais, semelhantes ou superiores aos licitados, (3) na quantidade mínima de 50% do exigido no presente certame.
63. O objetivo de tal regramento, em conformidade com o que dispõe a Lei e a jurisprudência deste e. Tribunal, é justamente comprovar que as licitantes estariam tecnicamente habilitadas para fornecer, em específico, veículos de natureza policial ou militar, porquanto a quantidade de empresas que atuam nesse ramo de atividade em todo o mundo é muito restrita, já que a grande maioria das fabricantes de embarcações atuam somente na elaboração de produtos de recreio/passeio/utilização civil, que, por óbvio, não atenderiam aos requerimentos do Edital do PREGÃO.
64. Note-se, então, que, para tal comprovação técnica, não são requeridos documentos oficiais (no termo estrito da palavra) ou com exigências formais específicas, mas tão somente documentos aptos a comprovar o fornecimento de veículos similares ou superiores de caráter militar/policial.
65. Não há, nesse contexto, qualquer exigência contida no Edital a respeito do tipo de documento que deveria ser apresentado para atestar a capacidade técnica da fornecedora. Há, única e tão somente, diretriz genérica no sentido de que a comprovação deve dar-se por meio de atestados fornecidos por pessoas jurídicas de direito público ou privado. Não importa, assim, a forma, mas a substância do documento apresentado: contanto que comprove o fornecimento de bens compatíveis, o documento, independentemente de sua forma, deverá ser aceito.
66. Assim, em estrita obediência ao quanto determinado pelo Edital, a REPRESENTADA apresentou documento de comprovação de qualificação técnica contendo declarações fornecidas por pessoas jurídicas de direito público ou privado (peça nº 96 dos autos) , dentre as quais, Centro Antiterrorista do Ministério do Interior da Hungria, CMS Sudamericana SRL, Comando Geral da Polícia de Ras Al Khaimah (Ministério do Interior dos Emirados Árabes Unidos) , Ministério da Defesa da República do Mali e Presidência da República do Chade, (1) que atestam expressamente a boa reputação da STREIT em todos os negócios dos quais participou; (2) que comprovam efetivamente o fornecimento de bens em características compatíveis com o objeto licitado, com qualidades iguais ou superiores àquelas exigidas em edital, inclusive de bens, que ainda que sejam um pouco diversos do objeto do edital, possuem o mesmo grau de complexidade e servem à mesma finalidade (veículos terrestres blindados) ; e (3) em quantidade superior ao mínimo exigido, tais como a venda de 20 Barcos modelo Sand Tiger à República do Chade (com características superiores às exigidas no Edital do PREGÃO) , e 5 Barcos Blindados modelo Triton G-810 e 3 Barcos modelo Dragonet à República do Mali (com características semelhantes/iguais às exigidas no Edital do PREGÃO) .
67. Para fins de comprovação de sua capacidade produtiva de embarcações de características iguais ou superiores às exigidas em edital, a RECLAMADA, portanto, ofereceu inúmeros documentos comprovando o fornecimento dos mais diversos itens, em toda sorte de qualidade e quantidade, razão pela qual, devido à grande expertise comprovada por esta RECLAMADA, a POLÍCIA FEDERAL houve por bem entender, acertadamente, repisa-se, pela competência da STREIT para o fornecimento dos bens em questão.
68. A suficiência, ou melhor, a superação dos requisitos editalícios quanto à comprovação de capacidade técnica é atestada, com extrema clareza, na própria manifestação da Equipe de Planejamento da Contratação (fls. 2 da manifestação) :
"Partindo-se dessa linha, a apresentação dos atestados de capacidade técnica foi aceita para itens similares, embarcações, no número de 8, e veículos blindados, no número de 6, no total de 14 itens, número de unidades superior ao requerido conforme edital, e conforme especificado nos itens 12, 12.2 e 12.3 da oitiva previa no processo TC Processo 006.553/2021-4.
 (...) 
Quanto aos documentos listados conforme itens 13.1, 13.2 e 13.3 da oitiva previa no processo TC Processo 006.553/2021-4, apesar de não se configurarem como atestados de capacidade técnica, tratam-se de Invoices e Certificados de Usuário Final que servem como elementos de informação a corroborarem o fornecimento em quantidades expressivas:
166 barcos Thyphoon para a República do Mali, 20 barcos Sand Tiger para a República do Mali, 2 barcos Scorpion MRAP para o Centro Antiterrorista do Ministério do Interior da Republica da Hungria, ou seja, 188 embarcações de tipos diversos, compatíveis com o objeto da licitação. Muito embora esses documentos não tragam afirmativa cabal quanto a conformidade de tal fornecimento, entendeu-se, a época, serem elementos de informação, indicativos do porte da empresa, de sua capilaridade no mercado e da variabilidade de objetos por esta produzidos no mercado em questão, no qual se insere o objeto." (grifos nossos) 
69. Não há razão, portanto, para se dizer que os "papéis apresentados não são atestados de capacidade técnica, mas invoices e certificados de usuário final" e que "a documentação apresentada não comprovaria a conformidade do fornecimento" (fls. 2 do despacho) , na medida em que, por primeiro, os documentos encaminhados são mais que suficientes para comprovar o fornecimento de bens em qualidades e quantidades compatíveis com as exigidas em Edital; e que, por segundo, o Edital não especifica o que é um "atestado" para fins da comprovação a que alude o dispositivo 9.11.1.
70. Neste ponto, é preciso ressaltar que a Lei 8.666/94 é clara, em seu art. 30, §3º, ao prescrever que a comprovação da capacidade técnica sempre pode ser feita por meio de atestados que comprovem a consecução de objetos de complexidade equivalente ou superior àquelas exigidas no certame. No mesmo sentido pende a jurisprudência deste egrégio Tribunal de Contas da União:
"A comprovação de habilitação técnica para execução de dada obra pode ser efetuada por meio da apresentação de atestados que demonstrem a execução de objeto do mesmo gênero e complexidade superior ao que se pretende contratar, consoante autoriza o comando contido no §3º do art. 30 da Lei 8.666/1993." (Acórdão 1847/2012-TCU-Plenário) 
71. Na mesma linha, assinala AMORIM:
"Busca-se, assim, por meio dos atestados de capacidade técnica, a comprovação de experiência pretérita do licitante no fornecimento de objeto ou execução de serviço similar ao do objeto licitado. Ou seja, é ilícita a exigência no sentido de que a experiência pretérita seja exatamente igual ao fornecimento ou serviço licitado.
Deve-se ter em mente que o TCU tem precedentes no sentido de que a compatibilidade entre os serviços anteriores e o serviço licitado deve ser entendida como condição de similaridade e não de igualdade (BRASIL, 2005) ."
72. É, portanto, irrazoável, ou melhor, ilícito e contrário aos princípios que permeiam as licitações, a exigência de 100% de igualdade entre aquilo que foi oferecido em um momento anterior e o que é exigido em determinada licitação, especialmente quando o próprio edital usa a palavra COMPATÍVEIS em seu dispositivo. O que se exige, portanto, é a similaridade ou, por óbvio, a maior complexidade, para comprovação de capacidade técnica.
73. Tanto é assim que a própria Equipe de Planejamento da Contratação assinalou, com incontestável clareza e em total conformidade com o que manda a legislação e o Edital do PREGÃO (fls. 2 da manifestação) :
"A aceitação dos atestados para comprovação de capacidade técnica seguiu a linha interpretativa o mais abrangente possível, de modo a premiar a ampla competitividade. Note-se que os itens 9.11.1 do Edital e o item 3.1 do Caderno de Especificações Técnicas, Anexo II do Edital, falam expressamente na comprovação de bens em características, quantidades e prazos compatíveis com o objeto da licitação e não obrigatoriamente idênticos. Desta forma, exigir-se identidade matemática entre o objeto da licitação e os bens constantes dos atestados seria exigência desarrazoada. Partindo-se dessa linha, a apresentação dos atestados de capacidade técnica foi aceita para itens similares, embarcações, no número de 8, e veículos blindados, no número de 6, no total de 14 itens, número de unidades superior ao requerido conforme edital, e conforme especificado nos itens 12, 12.2 e 12.3 da oitiva previa no processo TC Processo 006.553/2021-4. O que se buscou por meio da exigência de comprovação de capacidade técnica foi constatar a robustez e a capacidade de produção do bem requerido por parte dos licitantes de modo a selecionar empresas que tivessem experiencia e capacidade de fornecimento de bens de natureza militar ou policial, vez que muitas são as empresas produtoras desses itens no Brasil e no mundo, mas a grande maioria delas opera no mercado de itens de recreio/passeio/utilização em âmbito civil, não atendendo ao objeto licitado." (grifos nossos) 
74. Tais documentos são, portanto, na visão não apenas da STREIT, mas também da Equipe de Planejamento da Contratação da POLÍCIA FEDERAL, suficientes para o atendimento à finalidade do Edital do PREGÃO, tanto formal quanto materialmente, uma vez que são declarações que comprovam a capacidade técnica da STREIT nos termos exigidos no Edital.
75. Ressalte-se que a finalidade dos atestados técnicos, conforme brilhantemente destacou a própria Equipe de Planejamento da Contratação, certamente não era a desclassificação de um ou outro licitante por meio de exigências excessivamente formalistas, mas sim tão somente a comprovação de sua aptidão para a fabricação de embarcações de natureza militar/policial em condições, características e prazos compatíveis (não iguais) aos exigidos no Edital do PREGÃO. E tal finalidade foi cumprida, com larga folga, pela documentação juntada pela STREIT, descabidos, portanto, quaisquer argumentos da unidade técnica reproduzidos por este e. Tribunal que subvertam tais fatos ou adicionem exigências que não constam nem do edital, nem da jurisprudência e nem da lei.
d) Do risco concreto à Administração Pública e da desconsideração de contexto
76. Foi ignorado pelo v. Acórdão agravado, acima de tudo, o contexto do certame objeto da presente Representação, ou seja, a necessidade real, pautada no interesse público, de aquisição de embarcações pela Polícia Federal, principalmente para operações portuárias e marítimas.
77. Tal necessidade, inclusive, foi reconhecida recentemente por este próprio e. Tribunal, que, no recentíssimo Acórdão 1431/2021, julgamento proferido no âmbito do Processo TC Processo 040.799/2020-4, indicou, dentre outras coisas, que "[e]m relação aos Nepoms, as principais constatações da auditoria foram a insuficiência de efetivo para executar as atividades de polícia marítima, a inadequação das embarcações disponíveis para o patrulhamento marítimo e a restrição de acesso aos contêineres, imposta pela Receita Federal."
78. Desse modo, até mesmo este e. Tribunal reconhece, com razão e fundamento em auditoria, que a Polícia Federal, embora envide seus melhores esforços para cumprimento de suas funções, está defasada no que tange ao policiamento marítimo, e, por conseguinte, reconhece a necessidade urgente da aquisição de embarcações apropriadas para que as funções possam ser cumpridas de forma adequada. Sendo assim, é claramente de interesse público a aquisição, o mais rápido possível, de embarcações para que seja possível à Polícia Federal cumprir suas funções e, inclusive, atender a determinações deste próprio TCU.
79. Por óbvio, a necessidade de aquisição urgente de embarcações não é uma chancela para o desrespeito a disposições legais e editalícias. Todavia, conforme exaustivamente exposto à primeira manifestação da STREIT e conforme ora se reitera, o Pregão objeto da presente Representação, seja quanto à atuação da Polícia Federal, seja quanto à atuação desta REPRESENTADA, se operou de forma completamente regular. Não há, então, que se cogitar da ocorrência de qualquer dano ou prejuízo, seja à competitividade, ao certame, à licitante ou à própria Administração Pública.
80. Em relação a este último ponto, deve ser observado, acima de tudo, que o objeto do certame foi adjudicado à REPRESENTADA por proposta em valor aproximadamente 20% inferior àquele previsto para contratação, como bem explicitado na última manifestação da Polícia Federal. Com efeito, o objetivo natural do pregão eletrônico, a saber, obtenção da melhor proposta pelo menor preço, foi atingido satisfatoriamente, já que a Administração Pública, ao final, elegeu como vitoriosa uma das empresas mais renomadas do ramo no mundo pela proposta de preço mais vantajoso possível.
81. Tudo posto, não sendo demonstrado qualquer prejuízo ou dano à Administração Pública, não há nulidade, conforme o princípio do pas de nullité sans grief, consagrado no direito brasileiro. Nesse sentido, ensina o doutrinador Hely Lopes Meirelles:
"Procedimento formal: o princípio do procedimento formal é o que impõe a vinculação da licitação às prescrições legais que a regem em todos os seus atos e fases. Essas prescrições decorrem não só da lei, mas, também, do regulamento, do caderno de obrigações e até do próprio edital ou convite, que complementa as normas superiores, tendo em vista a licitação a que se refere (Lei 8.666/93, art. 4.º) .
Procedimento formal, entretanto, não se confunde com "formalismo", que se caracteriza por exigências inúteis e desnecessárias. Por isso mesmo, não se anula o procedimento diante de meras omissões ou irregularidades formais na documentação ou nas propostas desde que, por sua irrelevância, não causem prejuízo à Administração ou aos licitantes. A regra é a dominante nos processos judiciais: não se decreta a nulidade onde não houver dano para qualquer das partes - pas de nullité sans grief, como dizem os franceses."
82. Haverá prejuízo e dano, em realidade, caso o processo seja indevidamente anulado com base na interpretação que este e. Tribunal aparenta adotar, vez que a proposta da STREIT não apenas atende a TODOS os requisitos editalicios, conforme exaustivamente comprovado no certame e nestes autos, como possui preço que é, claramente, o mais vantajoso para a União, o que foi, inclusive, reconhecido e demonstrado pela POLÍCIA FEDERAL:
3.18. Quanto à análise dos pressupostos para concessão da medida cautelar pretendida e aos apontamentos contidos na Proposta da SECEX-Defesa, cabe registrar que não há razão para fundado receio de grave lesão ao Erário e que não houve impacto na competitividade do certame licitatório. O quadro demonstra a comparação entre o valor estimado da contratação, contido no Termo de Referência que instrui o Edital da Licitação, e o valor homologado da melhor proposta. 
	Valor
	Valor em US$

	Valor de Referência
	1.043.208,47

	Valor da Melhor Proposta
	848.500,00

	Diferença Percentual
	18,66%

3.19. Portanto, o valor da melhor proposta apresentada, cujo resultado foi homologado no certame, ficou aproximadamente 20% menor ou mais vantajoso que o valor de referência do pregão, denotando a vantajosidade da contratação.
83. É necessário considerar, ainda, que caso este e. Tribunal anule todo o certame por uma subjetividade que, interpretada de um modo específico (e, com a devida vênia, equivocado) , sob a premissa de que poderia, eventualmente, ter sido ocasionado um suposto prejuízo a concorrente (o que, ressalta-se, não foi comprovado em momento algum, até porque não houve qualquer dano) , este e. Tribunal estará trazendo prejuízo para a Administração Pública, inclusive porque não há qualquer garantia de que produto mais barato ou que atenda às exigências será ofertado em eventual nova licitação.
84. Isso porque, uma vez anulado o certame, a Administração Pública deverá arcar, novamente, com todos os custos e despesas inerentes aos processos licitatórios, deverá arcar com o custo de oportunidade, na medida em que deverá aguardar pelo final de novo certame para poder contar com os equipamentos de que precisa, e, mais ainda, deverá arcar com provável atualização de preços das embarcações que se propõe a adquirir, especialmente porque, possivelmente, terá de preparar outra pesquisa de mercado para obtenção dos preços de referência em relação aos produtos objeto do pregão que irá se inaugurar.
85. É urgente e necessária, portanto, a reforma do v. Acórdão, para que seja indeferida a medida cautelar, uma vez que a suspensão do certame, além de baseada em interpretação falha e aparentemente ilegal, prejudicará não apenas a STREIT mas, mais importante, a própria Administração Pública, impedindo a aquisição de produto urgentemente necessário à POLÍCIA FEDERAL, ainda que tal aquisição tenha sido completamente regular.
e) Do recebimento do presente Agravo com efeito suspensivo
86. O art. 289, §4º do Regimento Interno deste e. Tribunal prevê a possibilidade de atribuição de efeito suspensivo a Agravo, a critério do Presidente do Tribunal, do presidente de câmara ou do relator, conforme o caso.
87. No caso em tela, a STREIT requer tal atribuição, principalmente pelos motivos expostos na seção anterior, quais sejam, o contexto em que foi realizado o certame que é objeto desta Representação e o interesse real, urgente, legítimo e fundamentado da Administração Pública , mas também por todo o exposto, uma vez comprovada a regularidade do certame, tanto no que diz respeito à atuação da STREIT quanto na atuação da POLÍCIA FEDERAL, bem como o não atendimento aos requisitos para concessão da medida cautelar pleiteada pela METAL CRAFT.
88. Assim sendo, requer-se a atribuição de efeito suspensivo ao presente Agravo, nos termos do art. 289, §4º.
V. DOS PEDIDOS
89. Ante todo o exposto, requer-se:
i. Seja o presente agravo conhecido, vez que tempestivo e atendido o requisito de interessada da STREIT, conforme detalhadamente exposto nas preliminares da presente, bem como seja recebido com efeito suspensivo, nos termos do art. 289, §4º; e
ii. No mérito, seja este recurso provido, para reformar o v. Acórdão, não sendo concedida a medida cautelar, pelas razões aqui expostas.
Termos em que,
Pede deferimento."
É o relatório.

8.1. Vitor Rhein Schirato (222413/OAB-SP), representando DPF - Superint. Regional/rj - Mj e Antonio Amaral Vilas Boas Neto;  
8.2. Jonas Sidnei Santiago de Medeiros Lima (12.907/OAB-DF), representando Sunil Chandrahas.

Não atuou.

REPRESENTAÇÃO. SUPOSTAS IRREGULARIDADES NA CONDUÇÃO DE PREGÃO ELETRÔNICO INTERNACIONAL PARA REGISTRO DE PREÇOS PARA EVENTUAL AQUISIÇÃO DE LANCHAS DE PATRULHA E INTERCEPTAÇÃO. EXPEDIÇÃO DE MEDIDA CAUTELAR. CONHECIMENTO. PRESENÇA DOS PRESSUPOSTOS PARA A CONCESSÃO DE MEDIDA CAUTELAR. REFERENDO À SUSPENSÃO DEFERIDA PELO RELATOR. AGRAVO. CONHECIMENTO. NÃO PROVIMENTO. AGRAVO INTERPOSTO PELA REPRESENTANTE. NÃO CONHECIMENTO. EMBARGOS DE DECLARAÇÃO OPOSTOS PELA REPRESENTANTE. NÃO CONHECIMENTO. CIÊNCIA.

REPRESENTAÇÃO (REPR)

Secretaria de Controle Externo da Defesa Nacional e da Segurança Pública (SecexDefesa).

Atuo nestes autos com fundamento no art. 27-A da Resolução-TCU 175/2005, tendo em vista ter sido designado, por meio da Portaria-TCU nº 61-SEAE, de 26/8/2021, substituto do eminente Ministro Benjamin Zymler.
2.	Cuidam os autos de representação formulada pela empresa Metal Craft Marine Incorporated, com pedido de medida cautelar, sobre possíveis irregularidades ocorridas no Pregão Eletrônico Internacional 40/2020-GPI/DREX/SR/PF/RJ, da Superintendência Regional da Polícia Federal no Rio de Janeiro (SR/PF/RJ) , que tem por objeto o registro de preços para a eventual aquisição de até 23 lanchas de patrulha e interceptação (peças 1-30 e peças 33-40) , com valor total estimado em R$ 186.056.516,94.
3.	Após o exame das respostas às oitivas e do atendimento à diligência autorizada, a unidade técnica propôs a adoção de medida cautelar para suspender o andamento do mencionado certame e a realização de novas medidas saneadoras.
4.	No dia 30/6/2021, por meio do despacho de peça 136, foi acolhida a proposta da unidade técnica e determinada a suspensão cautelar do mencionado Pregão Eletrônico Internacional 40/2020-GPI/DREX/SR/PF/RJ, além da adoção das medidas acessórias sugeridas.
5.	Na oportunidade, foi consignado que os atestados de capacidade técnica apresentados pela empresa Streit Group FZ-LLC, declarada vencedora do certame, fazem referência a um modelo de lancha (Dragonet M980) , contudo foram aceitos para comprovar o fornecimento de outro modelo (Dragonet LC-12) .
6.	Ademais, embora a PF tenha afirmado que o edital do certame (itens 9.11.1 e 3.1 de seu Caderno de Especificações Técnicas, Anexo II) autorizaria a comprovação de bens em características, quantidades e prazos compatíveis com o objeto da licitação, e não obrigatoriamente idênticos (peça 56, p. 2) , observou-se que os papéis apresentados não são atestados de capacidade técnica, mas invoices e certificados de usuário final.
7.	Foi registrado, ainda, que a própria PF reconheceu que a documentação apresentada não comprovaria a conformidade do fornecimento, todavia, alegou que "entendeu-se, à época, serem elementos de informação, indicativos do porte da empresa, de sua capilaridade no mercado e da variabilidade de objetos por esta produzidos no mercado em questão, no qual se insere o objeto."
8.	Por meio do Acórdão 1620/2021-TCU-Plenário, este Tribunal referendou, a medida cautelar adotada no despacho contido na peça 136.
II
9.	Nesta oportunidade aprecio agravo interposto por Streit Group FZ-LLC contra a mencionada decisão.
10.	A agravante alega, em síntese, que:
a) as manifestações juntadas pela agravante e pela Polícia Federal, após o pronunciamento da unidade técnica, não teriam sido analisadas;
b) diferentemente da interpretação colocada na decisão, o edital exigiria, para qualificação técnica dos participantes, somente atestados, e não certificações ou outros documentos;
c) o edital não teria disposto sobre o momento de apresentação da certificação do objeto a ser contratado, razão pela qual a exigência de sua apresentação deveria ocorrer na entrega das embarcações;
d) a decisão agravada teria contrariado os ditames da Lei de Introdução às Normas do Direito Brasileiro a respeito da anulação de atos administrativos praticados, especialmente seus arts. 20 e 21, por ter se baseado "em interpretação extensiva e abstrata (em danos meramente 'possíveis') , que deixa, por completo, de levar em consideração a realidade concreta do caso em tela"; e
e) este Tribunal teria reconhecido a necessidade urgente da aquisição das embarcações no Acórdão 1431/2021-TCU-Plenário, razão pela qual seria do interesse público que a contratação se realizasse o mais rápido possível.
11.	Ante essas alegações, a recorrente requer que o agravo seja conhecido e recebido com efeito suspensivo, nos termos do art. 289, §4º, do Regimento Interno/TCU, para que, no mérito, seja dado provimento ao recurso de forma a revogar a medida cautelar adotada.
III
12.	Preliminarmente, conheço do agravo interposto, uma vez que preenche os requisitos atinentes à espécie.
13.	Quanto ao mérito, entendo que não assiste razão à agravante.
14.	Alega ela que não teriam sido analisadas as manifestações juntadas por si e pela Polícia Federal após o pronunciamento da unidade técnica. Para a recorrente, a análise dessas petições afastaria as razões que levaram ao deferimento da medida cautelar.
15.	Conforme registrado, as peças foram juntadas após o exame realizado pela unidade técnica das respostas às oitivas prévias da Polícia Federal e da agravante, determinadas por meio do despacho de peça 44, nos termos do art. 250, inciso V, do Regimento Interno/TCU. Importa esclarecer que uma delas, da própria recorrente, foi juntada no dia da sessão que referendou a medida cautelar.
16.	Como é cediço, a decisão a respeito da concessão de uma medida cautelar se baseia em exame não exauriente da matéria, sendo necessário tão somente juízo de verossimilhança para a verificação da plausibilidade jurídica do direito e a existência de risco de ineficácia da deliberação definitiva, podendo ser prolatada mesmo sem a oitiva da parte.
17.	Não se vislumbra prejuízo ao contraditório no fato de o exame realizado para adoção de uma medida cautelar eventualmente não tenha sido feito por meio de um juízo de cognição exaustiva, principalmente quando os elementos que requerem essa análise são apresentados em momento processual no qual se requer decisão em tempo exíguo para garantir a eficácia da decisão de mérito. Nesse sentido, identificada a presença de seus requisitos, como no caso em apreço, a medida deve ser concedida.
18.	Ademais, dado o caráter precário da decisão que concede uma cautelar, o interessado pode opor-se a esse juízo, quer por um recurso, como o faz a agravante nesta oportunidade, ou por ocasião do exame do mérito, não se vislumbrando qualquer prejuízo à dialética processual.
19.	A respeito das exigências de qualificação técnica dos participantes do certame, o edital assim dispõe (peça 18, p. 14 e 15) :
"9.11. Qualificação Técnica
9.11.1. Comprovação de aptidão para o fornecimento de bens em características, quantidades e prazos compatíveis com o objeto desta licitação, ou com o item pertinente, por meio da apresentação de atestados fornecidos por pessoas jurídicas de direito público ou privado conforme Caderno de Especificações Técnicas - Anexo II do Edital.
9.11.2. Comprovação de que o item oferecido na proposta é de série e já foi produzido e fornecido para outras forças policiais e/ou militares. Não serão aceitos protótipos."
20.	Por sua vez, o Anexo II do edital apresenta os requisitos de qualificação técnica:
"3.1. Comprovação de aptidão para o fornecimento de bens em características, quantidades e prazos compatíveis com o objeto desta licitação, ou com o item pertinente, por meio
da apresentação de atestados fornecidos por pessoas jurídicas de direito público ou privado que comprovem o fornecimento de, no mínimo, 50% das quantidades máximas em registro.
3.1.1. Além da apresentação dos Atestados de Capacidade Técnica conforme item anterior, o licitante deverá comprovar certificações para os itens conforme a seguir:
3.1.1.1. CERTIFICAÇÃO DA EMBARCAÇÃO
a) Especificações gerais da embarcação: Rules for classification: Ships - DNVGL-RU-SHIP Pt.1 Ch.1. Edition July 2019 - General regulations;
b) Certificação estrutural: Rules for classification: High speed and light craft - DNVGL-RU-HSLC Pt.3 Ch.3. Edition January 2018 - Hull structural design, aluminium;
c) Certificação para casco em alumínio naval: Rules for classification: Ships - DNVGL-RU-SHIP Pt.2 Ch.2. Edition July 2019 - Metallic materials;
d) Certificação para teste de fabricação: Rules for classification: Ships - DNVGL-RU-SHIP Pt.2 Ch.4. Edition July 2019 - Fabrication and testing;
e) Certificação para barco patrulha uso militar/policial: Rules for classification: High speed and light craft - DNVGL-RU-HSLC Pt.5 Ch.5. Edition July 2019 - Patrol
boats;
f) Padrão INTERNATIONAL STANDARD ISO 12217-1. (Será exigido os parâmetros para construção. Todavia a empresa não está obrigada a possuir a Certificação) ."
21.	A agravante sustenta que a leitura do item 3.1.1. permitiria interpretar que não haveria um prazo predefinido para que o licitante pudesse apresentar as certificações, pois sequer seriam exigidas para sua habilitação.
22.	Ora, ao contrário do que defende a recorrente, a disposição editalícia não poderia ser mais clara ao dispor que os documentos listados no item 3.1.1.1 são exigidos para a qualificação técnica, pois deixa patente que, "Além da apresentação dos Atestados de Capacidade Técnica", o licitante deverá comprovar as certificações. Dessa forma, não há dúvida de que o edital prevê que a apresentação das certificações deveria ocorrer por ocasião da avaliação da qualificação técnica do licitante.
23.	Assim, as alegações de que o edital exigiria, para qualificação técnica dos participantes, somente atestados, e não certificações ou outros documentos, e de que o edital não teria disposto sobre o momento de apresentação da certificação do objeto a ser contratado não merecem prosperar.
24.	Da mesma forma, a alegação de que a decisão agravada teria contrariado os ditames da Lei de Introdução às Normas do Direito Brasileiro a respeito da anulação de atos administrativos praticados, especialmente seus arts. 20 e 21, não pode ser acolhida.
25.	Os dispositivos mencionados possuem a seguinte redação:
Art. 20.  Nas esferas administrativa, controladora e judicial, não se decidirá com base em valores jurídicos abstratos sem que sejam consideradas as consequências práticas da decisão.
Parágrafo único. A motivação demonstrará a necessidade e a adequação da medida imposta ou da invalidação de ato, contrato, ajuste, processo ou norma administrativa, inclusive em face das possíveis alternativas.
Art. 21. A decisão que, nas esferas administrativa, controladora ou judicial, decretar a invalidação de ato, contrato, ajuste, processo ou norma administrativa deverá indicar de modo expresso suas consequências jurídicas e administrativas.
Parágrafo único.  A decisão a que se refere o caput deste artigo deverá, quando for o caso, indicar as condições para que a regularização ocorra de modo proporcional e equânime e sem prejuízo aos interesses gerais, não se podendo impor aos sujeitos atingidos ônus ou perdas que, em função das peculiaridades do caso, sejam anormais ou excessivos.
26.	Observa-se que a decisão recorrida não invalidou qualquer ato, contrato, ajuste, processo ou norma administrativa, o que afasta, de plano, a aplicação do citado art. 21 da lei. Tampouco se baseou em valores jurídicos abstratos sem considerar suas consequências práticas.
27.	Como já consignado, o exame a ser realizado para a concessão de uma medida cautelar leva em conta a plausibilidade jurídica do direito e a existência de risco de ineficácia da deliberação definitiva, requisitos presentes por ocasião da decisão e que não foram afastados, nesta oportunidade, pela agravante.
28.	Não desconheço que, por meio do Acórdão 1431/2021-TCU-Plenário, esta Corte determinou à Polícia Federal que elabore, no prazo de 180 dias, plano de ação com a finalidade de reestruturar os Núcleos Especiais de Polícia Marítima (Nepoms) . Contudo, o comando não se reveste de tamanha urgência a caracterizar o perigo da demora reverso, sobretudo em processo de contratação sabidamente longo.
29.	Por fim, registro que a representante, Metal Craft Marine Incorporated, interpôs, em 2/8/2021, agravo (peça 182) , juntado aos autos em 24/8/2021, contra decisão (peça 136) que indeferiu seu pedido de ingresso no processo como parte interessada, em razão da não demonstração de razão legítima para intervir nos autos ou de possibilidade concreta de lesão a direito subjetivo. Na peça, a empresa alega, em síntese, que haveria prejuízo ao interesse público, pois foi a representante que trouxe ao conhecimento desta Corte as questões em exame na representação. Além disso, aponta que sua admissão como interessada deve ser acolhida de modo a preservar "a isonomia, a igualdade, de fundo constitucional, bem como a paridade de faculdades processuais do CPC, que se aplica ao TCU por força de seu Regimento Interno."
30.	Por certo, as questões examinadas nas representações são, em regra, trazidas pelos representantes. Aliás, não é outro o objetivo desse instrumento neste Tribunal. Contudo, "a jurisprudência desta Corte é firme no sentido de que o representante não se habilita, automaticamente, a atuar no processo como interessado, sendo necessário, para tanto, a demonstração, de forma clara e objetiva, de razão legítima para intervir nos autos ou de possibilidade concreta de lesão a direito subjetivo em decorrência de eventual deliberação que venha a ser adotada pelo Tribunal" (voto condutor do Acórdão 1642/2016-TCU-Plenário, rel. Min. Walton Alencar Rodrigues) .
31.	Nesse sentido, a representante, uma vez mais, não logrou trazer aos autos elementos que pudessem demonstrar esses requisitos, de forma que o agravo interposto não deve ser conhecido.
32.	Pelas mesmas razões, os embargos de declaração opostos pela representante (peça 177) à decisão ora agravada (Acórdão 1620/2021-TCU-Plenário) também não devem ser conhecidos.
	Ante o exposto, e com fundamento nos arts. 277, incisos III e V, 278, 287 e 289 do Regimento Interno do TCU, VOTO por que o Tribunal adote o acórdão que ora submeto à deliberação deste Plenário.
TCU, Sala das Sessões, em 1 de setembro de 2021.
Ministro-Substituto AUGUSTO SHERMAN CAVALCANTI
Relator